【裁判字號】    96,聲判,78
【裁判日期】    970326
【裁判案由】    聲請交付審判
【裁判全文】
臺灣板橋地方法院刑事裁定              96年度聲判字第78號
聲  請  人  乙○○
代  理  人  周彥憑律師
被      告  甲○○
上列聲請人因告訴被告妨害自由等案件，不服臺灣高等法院檢察
署檢察長駁回再議之處分（96年度上聲議字第5032號），聲請交
付審判，本院裁定如下：
    主  文
聲請駁回。
    理  由
一、按告訴人不服上級法院檢察署檢察長或檢察總長認再議為無
    理由而駁回之處分者，得於接受處分書後十日內委任律師提
    出理由狀，向該管第一審法院聲請交付審判；法院認為交付
    審判之聲請不合法或無理由者，應駁回之，刑事訴訟法第25
    8 條之1 、第258 條之3 第2 項前段分別定有明文。本件聲
    請人即告訴人乙○○以被告甲○○涉犯妨害自由等罪，向臺
    灣板橋地方法院檢察署檢察官提出告訴，嗣經臺灣板橋地方
    法院檢察署檢察官以94年度偵字第21231 號、95年度偵字第
    5350號為不起訴處分後，聲請人不服而聲請再議，經臺灣高
    等法院檢察署檢察長以95年度上聲議字第3203號命令發回續
    行偵查；又經臺灣板橋地方法院檢察署檢察官以95年度偵續
    字第410 號為不起訴處分後，聲請人仍不服而聲請再議，經
    臺灣高等法院檢察署檢察長以96年度上聲議字第705 號命令
    發回續行偵查；再經臺灣板橋地方法院檢察署檢察官以96年
    度偵續一字第30號為不起訴處分後，聲請人依然不服而聲請
    再議，經臺灣高等法院檢察署檢察長以96年度上聲議字第50
    32號，認再議為無理由而駁回再議之聲請。聲請人係於96年
    10月18日收受前揭駁回再議之處分書，有送達證書附卷可稽
    。聲請人聲請交付審判之期間，加計聲請人因住所地位於臺
    北縣板橋市之在途期間二日，應於96年10月31日屆滿；本件
    聲請人於96年10月29日委任律師具狀向本院提出本件交付審
    判之聲請，有聲請狀首頁之本院收狀戳印文一枚可按，是本
    件之聲請程序自屬合法，合先敘明。
二、聲請交付審判意旨略以：
  (一)聲請人乙○○確係遭被告脅迫簽發三紙本票，聲請人之指述
    並無不一致之情形：
  (1)聲請人於94年6 月18日告訴狀中陳明：「票號049491號本票
    因緊張填寫錯誤致作廢，但未銷毀留置於被告甲○○處」；
    另於94年7 月19日偵查中指述被告強迫其簽發票面金額新臺
    幣（下同）五百萬元之本票二張乙節，聲請人所指者係票號
    049490、049492號二張本票，聲請人始終認為被告已將票號
    049491號本票作廢，故於偵查中始作如此陳述。甚且聲請人
    於96年1 月19日再議聲請狀中亦陳稱本件被迫簽發之本票共
    三張，其中票號049491號係開錯，實際被迫簽發之本票為票
    號049490、049492號二張等語。尤有甚者，聲請人於93年5
    月13日簽立協議書時，尚認票號049491號之本票已作廢，故
    雙方於協議書中係載明二張本票，僅因一時不查誤載為票號
    TH0000000 。因此，聲請人歷次之指述並無任何矛盾不一致
    之情形。
  (2)依聲請人與被告於93年5 月13日所簽立之協議書：「陸、乙
    方日前於不自主狀況下，重覆開立本票二紙，票面金額分別
    為新臺幣伍佰萬元正，合計新臺幣壹仟萬元，供甲方收執。
    」足見聲請人係在遭被告強迫下簽發本票。且被告於93年10
    月初至94年5 月底，連續率眾以「銘峰財務公司」、「阿輝
    」、「債權人」名義，至聲請人位於臺北縣板橋市○○路○
    段150 巷66號之3 之住處1 樓入口處張貼暴力討債紙張恐嚇
    聲請人，被告涉犯刑法第305 條恐嚇危害安全罪，業經本院
    以96年度簡字第460 號判處有期徒刑三月，亦可佐證被告先
    前確有強迫聲請人簽發三張本票。
  (二)檢察官未詳予調查證人汪添進是否確有聲請法院就本票（票
    號049491號、到期日93年3 月31日、金額五百萬元、發票日
    92年10月16日）為准予強制執行裁定。
  (三)被告領取崇企業股份有限公司（下稱崇公司）帳戶內美
    金十一萬八千二百二十九元（約新臺幣三百九十萬元）扣除
    雙方同意領取之一百七十萬元，就餘款二百二十萬元部分，
    被告構成刑法第335 條第1 項侵占罪及第339 條第1 項詐欺
    取財罪。聲請人與被告於93年5 月13日簽立之協議書備註欄
    內雖記載：「協議書內領取金額以利豐公司實際匯入金額為
    主，需全數歸還輝公司」，惟此係被告嗣後私自填上，聲
    請人並不知情，此業據證人潘家琦於95年11月20日偵查中證
    述明確。
  (四)被告於領取利豐貿易股份有限公司（下稱利豐公司）支付崇
    公司之款項後，迄今仍未返還聲請人所交付之臺灣土地銀
    行板橋分行帳號000000000000號及000000000000號存摺正本
    ，此有證人黃淳濂於95年10月2 日偵查中之證述可憑，關於
    此部分被告涉犯刑法第335 條第1 項之侵占罪及第342 條第
    1 項之背信罪。
三、按犯罪事實應依證據認定之，無證據不得認定犯罪事實，刑
    事訴訟法第154 條第2 項定有明文。又犯罪事實之認定，應
    憑真實之證據，倘證據是否真實尚欠明確，不得以擬制推測
    之方式，為其判斷之基礎。又刑事訴訟法第258 條之1 規定
    告訴人得向法院聲請交付審判，係對於「檢察官不起訴或緩
    起訴裁量權」制衡之一種外部監督機制，法院僅就檢察官所
    為不起訴或緩起訴之處分是否正確加以審查，以防止檢察機
    關濫權，依此立法精神，同法第258 條之3 第3 項規定法院
    審查聲請交付審判案件時「得為必要之調查」，其調查證據
    之範圍，自應以偵查中曾顯現之證據為限；而同法第260 條
    對於不起訴處分已確定或緩起訴處分期滿未經撤銷者得再行
    起訴之規定，其立法理由說明該條所謂不起訴處分已確定者
    ，包括「聲請法院交付審判復經駁回者」之情形在內，是前
    述「得為必要之調查」，其調查證據範圍，更應以偵查中曾
    顯現之證據為限，不得就告訴人新提出之證據再為調查，亦
    不得蒐集偵查卷以外之證據，否則將與刑事訴訟法第260 條
    之再行起訴規定，混淆不清，亦將使法院僭越檢察官之職權
    ，而有回復「糾問制度」之虞；且法院裁定交付審判，即如
    同檢察官提起公訴使案件進入審判程序，是法院裁定交付審
    判之前提，必須偵查卷內所存證據已符合刑事訴訟法第251
    條第1 項規定「足認被告有犯罪嫌疑」而檢察官應提起公訴
    之情形，亦即該案件已經跨越起訴門檻，否則，縱或法院對
    於檢察官所認定之基礎事實有不同之判斷，但如該案件仍須
    另行蒐證偵查始能判斷應否交付審判者，因交付審判審查制
    度並無如同再議救濟制度得為發回原檢察官續行偵查之設計
    ，法院仍應依同法第258 條之3 第2 項前段之規定，以聲請
    無理由而裁定駁回，方屬妥適。
四、經本院調閱全案卷證，分述如下：
  (一)被告甲○○於偵查中始終堅詞否認涉有聲請人即告訴人乙○
    ○所指訴之犯行，辯稱：伊所經營之輝實業有限公司（下
    稱輝公司），與上游原料紗廠之元邦紗布有限公司（下稱
    元邦公司）及下游由告訴人所經營之崇公司均有業務往來
    ，輝公司係將購自元邦公司之紗料製成布匹後，再出貨予
    崇公司製成成衣，本件因崇公司突因週轉困難關廠，積
    欠輝公司約一千萬元之紗布貨款，連帶影響輝公司無力
    清償上游即汪添進所經營之元邦公司紗料貨款；同時崇公
    司復因位於史瓦濟蘭之工廠無力給付員工薪資，告訴人之胞
    弟黃銘鴻（原名黃銘充）受困於當地，告訴人乃透過被告情
    商向汪添進借款紓困，伊始應允與告訴人前往找汪添進洽談
    債務，一者為解決因告訴人倒債，導致伊先前交付汪添進用
    以支付貨款，由崇公司所簽發之支票債務，二者亦代告訴
    人向汪添進籌借贖回黃銘鴻之款項，經汪添進直接與告訴人
    協商後，告訴人口頭應允簽發面額五百萬元本票二張交付汪
    添進作為付款之憑證，並提出日後將應收貨款相抵等清償條
    件後，汪添進乃同意借款應急，隨即電告友人將款項如期給
    付史瓦濟蘭之黃銘鴻收受後，告訴人乃於上開時、地在汪添
    進辦公室依約簽發本票二張（其一為票號049491號、到期日
    93年3 月31日；其二為票號049492號、到期日空白）交予汪
    添進收執；其中票號049492號、到期日空白，係因告訴人表
    示即將有一筆約美金十一萬元之貨款收回用以抵償，故而到
    期日空白，經伊得知該筆貨款應付公司係香港利豐公司時，
    伊乃通知告訴人後，由其弟黃基及會計潘家琦於93年5 月
    13日簽訂協議書，當時粗估利豐公司之債權為一百七十萬元
    左右，後來實際收回近三百多萬元（美金十一萬八千二百二
    十九元）後，由伊協助全數提領交予汪添進受領抵償，汪添
    進隨即將票號049492號到期日空白之上開本票先交予潘家琦
    轉交告訴人收執；至票號049491號本票，因到期日93年3 月
    31 日 距發票日92年10月16日尚有五個月之久，故而由告訴
    人另於背面書立「因欠元邦紗布有限公司債務伍佰萬元，現
    本票如未兌現，將坐落于板橋市○○路○段145 號12F-2 當
    第一順位抵押乙○○10/16 」之字樣，惟事後告訴人遲未償
    還已取回之票號049492號本票之餘款約二百萬元及票號0494
    91號本票面額五百萬元之債務，復未依其於上開本票背面書
    立之約定，逕將坐落於臺北縣板橋市○○路○ 段145 號12F
    之2 之房屋設定第一順位抵押予汪添進，反而將其所有不動
    產移轉登記予其親友、子女等人，至此汪添進始將上開本票
    即049491號本票據以向法院聲請准予本票強制執行裁定及准
    予假扣押裁定等語。
  (二)經查：
  (1)證人汪添進於偵查中結證稱：告訴人於92年9 月間，因崇
    公司位於史瓦濟蘭之工廠無力給付員工薪資，致告訴人之胞
    弟黃銘鴻受困於當地，乃由被告陪同前來找伊借款紓困，告
    訴人並表示希望能借得八十萬元，否則黃銘鴻無法回來，並
    提及在史瓦濟蘭的工廠尚有價值幾千萬新臺幣的貨可出，待
    該批貨物如期出完即可還錢云云，故伊當場透過史瓦濟蘭之
    友人查證屬實，且經告訴人告以萬一貨物無法如期出口，尚
    有一個美金帳戶有約美金十一萬元會入帳，另有二家貿易商
    貨款好幾千萬未收等語，說服伊不用擔心，並表示伊只要再
    給予支持，出借約八十萬元（約史瓦濟蘭幣十四萬元）予告
    訴人，即可取回一千萬元債務等語，伊乃要求告訴人簽發二
    張面額各五百萬元之本票作為憑證，經告訴人口頭表示同意
    ，伊隨即電請在史瓦濟蘭之友人於92年10月10日墊付史瓦濟
    蘭幣十四萬元予黃銘鴻後，即備好本票等告訴人自動前來履
    行承諾，直至92年10月16日，告訴人與被告再次前來商請伊
    洽談代為收取告訴人公司對貿易商普世騰及麥奇公司的應收
    帳款，告訴人也表示願意當場簽發本票，分別為票號049491
    號、到期日93年3 月31日，以及票號049492號、到期日空白
    之支票交予伊收執；其中票號049492號、到期日空白，係因
    告訴人表示即將有一筆約美金十一萬元之貨款收回用以抵償
    ，但不知入賬之確定日期，故而到期日空白，另一紙因無任
    何擔保，告訴人乃應允提供房屋供作抵押設定，並於本票背
    面書立：「因欠元邦紗布有限公司債務伍佰萬元，現本票如
    未兌現，將坐落于板橋市○○路○ 段145 號12F-2 當第一順
    位抵押乙○○10/16 」之字樣。後來伊自被告處取得代收之
    美金約十一萬元貨款後，即將票號049492號本票交由被告轉
    交告訴人收執；之後卻遲未見告訴人償還該已取回之票號04
    9492號本票餘款約二百萬元及票號049491號本票債務五百萬
    元，伊乃持該票號049491號本票於94年7 月4 日向法院聲請
    准予本票強制執行裁定及准予假扣押裁定，於94年7 月6 日
    取得裁定後，始知告訴人早已於93年5 月、6 月間，即將名
    下多筆房屋分別移轉登記予其親友、子女等人，並於94年6
    月18日具狀以被迫簽立本票提出告訴等情，並有黃銘鴻簽收
    之收據影本、93年5 月13日協議書、本票票號049492號註記
    潘家琦5/13日影本、票號049491號本票影本、本院94年度裁
    全字第5301號民事裁定、告訴人於93年3 月15日致汪添進之
    信函、告訴人於94年2 月23日傳真予被告之信函等在卷足稽
    。又被告辯稱之前述陪同告訴人向汪添進借款給付至史瓦濟
    蘭、93年5 月13日簽訂協議書等情，亦經證人黃銘鴻、黃
    基、潘家琦等人於偵查中結證屬實，足認本件係由同時兼具
    貨款債權人（對告訴人之崇公司而言）及貨款債務人（對
    汪添進之元邦公司而言）之被告擔任中介角色，由證人汪添
    進參與協商三方間之貨款及支票債務後，由告訴人簽發本票
    二張作為清償證人汪添進因貨款債權而持有告訴人支票未能
    兌付之債務，並同時抵銷告訴人對被告之貨款債務，是上開
    本票二張均係由證人汪添進所要求簽發並持以行使本票持有
    人之權利，不論係受償美金十一萬元或聲請准予本票強制執
    行等裁定，均非被告所為，告訴人空言指述被迫簽發本票二
    張交予被告云云，並無可信。
  (2)告訴人於94年6 月18日之告訴理由狀指稱被告要脅其簽發三
    張面額共一千五百萬元本票，於94年7 月19日偵查中指訴被
    告強迫其簽發面額五百萬元之本票二張等語；於96年1 月19
    日再議聲請理由狀中指稱：本案被迫簽發之本票票號共三張
    ，其中票號049491號係開錯的（亦指無效），實際被迫簽發
    的本票票號為049490及049492號二張云云，前後指述已不一
    致，嗣經檢察官於96年5 月10日偵訊時，命告訴人提出所指
    上開三張票據憑以調查，檢察官當場發現其中除告訴人所指
    票號049492號本票原本及049491號本票影本各一張外，票號
    049490號本票影本共有二張，其中一張之到期日出現立可白
    將原年月份更改為92年11月16日之塗改痕跡，並復行影印一
    張，此有告訴人提出經檢察官諭知扣案之票號049490號、04
    9491號本票影本及049492號本票原本、影本共五張在卷可憑
    ，顯核與協議書所載及證人汪添進所持有並註記有提供房屋
    供作第一順位抵押權，且持向法院聲請准予強制執行裁定及
    准予假扣押之本票明顯不符。況查原屬告訴人所有坐落於臺
    北縣板橋市○○路○ 段145 號12樓之2 房地、板橋市○○路
    ○ 段150 巷66之3 號、臺中市○○街86之3 號7 樓房地等房
    產分別於93年5 至7 月間陸續以買賣為由，辦理移轉登記予
    親友吳淑芬、其子女黃獻儀及黃方儀等人一節，亦有上開建
    物及土地登記謄本在卷可憑，足見聲請人有以此脫免汪添進
    持其上開本票（票號049491號）聲請本票債權強制執行及聲
    請強制執行假扣押保全程序之意圖，益徵告訴人所為之指訴
    ，顯有瑕疵，要難逕採。
  (3)綜觀本件始末，告訴人既為實際處理崇公司債務之人，且
    因其弟受困史瓦濟蘭需款孔急等情而主動央請被告陪同向汪
    添進爭取協助，在經多方協商後方同意簽發本票二張交予汪
    添進作為付款憑證，以致所欠帳項亦獲有轉圜，已如前述，
    難認有何悖於常情之處，更無從逕予認定被告涉有實施強暴
    脅迫或出言恐嚇之必要，縱使告訴人係因其所經營之崇公
    司之債務壓力而簽發上開本票以尋求資金支援週轉，亦難遽
    以妨害自由、強制、恐嚇等罪責相繩。
  (4)再者崇公司與利豐公司間之貨款債權，經汪添進出面斡旋
    ，利豐公司同意清償貨款，告訴人並同意將上開貨款交由被
    告收取後轉交汪添進，此有告訴人於93年6 月3 日致被告之
    信函在卷足憑；又被告於93年5 月13日與告訴人簽訂協議書
    ，約定由告訴人將臺灣土地銀行板橋分行帳號000000000000
    號之存摺、帳號000000000000號美金存摺及已用印之領款憑
    條交予被告提領利豐公司應支付之一百七十萬元貨款，被告
    並應於領取貨款後三日內，將上開二本存摺寄還告訴人，否
    則應按日負擔每日一萬元之違約金，並應返還前揭本票等情
    ，此有協議書一件附卷可稽，足可信憑。又上開協議書係告
    訴人繕打後，交由其胞弟黃基與崇公司會計潘家琦會同
    被告簽署，嗣黃基與潘家琦與被告接洽簽署協議書時，因
    被告告知利豐公司實際應給付之貨款應逾一百七十萬元，被
    告乃於協議書上加註「協議書內領取金額以利豐公司實際匯
    入金額為主，需全數歸還輝公司」等語，之後再由潘家琦
    將已加註之協議書交還告訴人，嗣於93年6 月21日由汪添進
    自上開美金帳戶內領取利豐公司匯入之美金十一萬八千二百
    二十九元等情，業據證人黃基、潘家琦、汪添進於偵查中
    證述互符，且據告訴人自陳在卷，並有協議書、存摺交易明
    細表影本在卷足佐。茲觀諸該協議書之簽立目的，原係作為
    告訴人口頭承諾用以抵付汪添進所持有票號049492號之五百
    萬元本票債務之憑證，已如前述，是被告註記實際領得（約
    三百九十萬元）超出原本簽署之一百七十萬元，此舉無異提
    高告訴人之債務抵償額度，更有利於告訴人，實難認被告有
    何侵占、詐欺或背信之可言。
  (三)總此，被告上開所辯各節，徵而可信，洵非虛妄，尚難徒以
    聲請人顯有瑕疵之片面指訴而遽入人罪，早經檢察官以臺灣
    板橋地方法院檢察署94年度偵字第21231 號、95年度偵字第
    5350號、95年度偵續字第410 號、96年度偵續一字第30號不
    起訴處分書、臺灣高等法院檢察署96年度上聲議字第5032號
    迭次詳予論述在案。
五、綜上所述，原處分既已就上揭事項基於檢察官職權上之斟酌
    詳為調查，並於處分書中嚴正敘明，經細究全案卷證後，認
    被告犯罪嫌疑不足，並無違誤。聲請意旨仍執前詞，對於原
    處分漫加指摘求予審判，非有理由，應予駁回。
六、依刑事訴訟法第258 條之3 第2 項前段，裁定如主文。
中    華    民    國    97    年    3     月    26    日
                  刑事第一庭    審判長法  官  陳恆寬
                                      法  官  劉景宜
                                      法  官  張江澤
以上正本證明與原本無異。
不得抗告。
                                      書記官  林怡秀
中    華    民    國    97    年    3     月    26    日


司法院資訊處製作；財團法人民間司法改革基金會備份。
